ACORDAO-COMPLETO-2526446

ACÓRDÃO 1608/2022 ATA 10/2022 - SEGUNDA CÂMARA

VISTOS, relatados e discutidos estes autos de concessão de pensão militar emitida pelo Comando do Exército;
ACORDAM os ministros do Tribunal de Contas da União, reunidos em sessão da 2ª Câmara, ante as razões expostas pelo Relator, com fundamento no art. 71, inciso III, da Constituição Federal, nos arts. 1º, inciso V, 39, inciso II, e 45 da Lei 8.443/1992 e nos arts. 260 e seu § 5º e 262 do Regimento Interno e na Súmula TCU 106, em:
9.1. considerar ilegal, negando-lhe registro, o ato de concessão de pensão militar instituída por Paulo Aguiar de Aragão;
9.2. dispensar o ressarcimento das quantias indevidamente recebidas de boa-fé pela beneficiária Maria Helena Fontenele Aguiar de Aragão até a data de ciência desta deliberação pelo órgão de origem;
9.3. determinar ao Comando do Exército que:
9.3.1. no prazo de 15 (quinze) dias a contar da ciência desta deliberação:
9.3.1.1. abstenha-se de realizar pagamentos decorrentes do ato impugnado à interessada Maria Helena Fontenele Aguiar de Aragão, sujeitando-se a autoridade administrativa omissa à responsabilidade solidária, nos termos do art. 262, caput, do Regimento Interno/TCU;
9.3.1.2. dê ciência do inteiro teor da desta deliberação a Maria Helena Fontenele Aguiar de Aragão, notadamente no que diz respeito ao direito, devidamente comprovado, de opção pelos benefícios legalmente acumuláveis, alertando-a de que o efeito suspensivo proveniente da interposição de possíveis recursos perante o TCU não a exime da devolução dos valores percebidos indevidamente após a respectiva notificação, caso os recursos não sejam providos;
9.3.2. no prazo de 30 (trinta) dias a contar da ciência desta deliberação:
9.3.2.1. encaminhe a este Tribunal comprovante da ciência da interessada;
9.3.2.2. emita novo ato, livre da irregularidade ora apontada, e o submeta, por intermédio do sistema e-Pessoal, a nova apreciação por este Tribunal.

Em análise, ato de Pensão militar remetido pelo COMANDO DO EXÉRCITO ao TCU para fins de análise e julgamento.

Segunda Câmara

Comando do Exército.

3. Interessados/Responsáveis:
3.1. Interessados: Ana Maria Fontenele Aguiar de Aragao (XXX.992.203-XX); Conceicao de Maria Fontenele Aguiar de Aragao (XXX.911.203-XX); Maria Helena Fontenele Aguiar de Aragao (XXX.619.403-XX); e Maria das Gracas Aragao Thos (XXX.409.383-XX).

13.1. Ministros presentes: Bruno Dantas (Presidente), Augusto Nardes (Relator), Aroldo Cedraz e Antonio Anastasia.

AUGUSTO NARDES

Adoto como relatório a instrução de peça 34, reproduzida a seguir com os ajustes de forma pertinentes, a qual foi elaborada no âmbito da Secretaria de Fiscalização de Integridade de Atos e Pagamentos de Pessoal e de Benefícios Sociais (Sefip) , e cujo encaminhamento contou com a anuência do dirigente daquela unidade técnica e do Ministério Público junto ao TCU (MPTCU) (peças 35 e 36) :
"INTRODUÇÃO
1. Trata-se de ato de concessão de pensão militar às beneficiárias diversas, pensão esta concedida pelo Comando do Exército.
2. O ato foi submetido à apreciação do Tribunal de Contas da União (TCU) para fim de registro, nos termos do art. 71, inciso III, da Constituição Federal. Os atos foram cadastrados e disponibilizados ao TCU por intermédio do Sistema e-Pessoal, na forma do art. 2º e 4º da Instrução Normativa TCU 78/2018.
EXAME TÉCNICO  
3. Os procedimentos para exame, apreciação e registro de atos de pessoal encontram-se estabelecidos na Instrução Normativa TCU 78/2018 e na Resolução TCU 206/2007. Em seus arts. 4º, § 2º, e 3º, § 3º, respectivamente, essas normas dispõem que os atos de pessoal disponibilizados por meio do sistema E-Pessoal devem ser submetidos a crítica automatizada do próprio sistema, com base em parâmetros predefinidos.
4. Relativamente aos atos de concessão de pensão militar, as rotinas de crítica das informações cadastradas no E-Pessoal foram elaboradas e validadas levando-se em conta as peculiaridades desses atos. Os itens de verificação do sistema compreendem prazos e fundamentos legais, assim como eventuais ocorrências de acumulação. Trata-se de verificações mais abrangentes, minuciosas e precisas do que aquelas que podem ser realizadas por mãos humanas, proporcionando um nível de segurança ainda maior.
5. Além da crítica automatizada, há verificação humana adicional no caso de haver alertas do sistema ou informações não formatadas, como esclarecimentos do gestor ou do controle interno. 
6. O ato de concessão da pensão militar em análise foi selecionado com outros atos concessórios em 2019 para compor estes autos. Na oportunidade esta Secretaria propôs que todos os atos recebessem a chancela de legalidade e fosse determinado os respectivos registros.
7. Nada obstante, o Ministério Público junto ao TCU - MPTCU - opinou (peça 15) pela devolução dos presentes autos à Secretaria de Fiscalização de Pessoal para que a unidade técnica analisasse a regularidade da acumulação de benefícios indicada para a pensionista Maria Helena Fontenele Aguiar de Aragão, à luz do que dispõe o artigo 29 da Lei 3.765/1960, sendo realizadas as diligências eventualmente necessárias.
8. Dessa maneira, por meio do Acórdão 9982/2019-TCU-Segunda Câmara, de relatoria do Exmo. Ministro Augusto Nardes (peça 16) , foi determinado que esta Secretaria adotasse as providências sugeridas pelo Parquet.
9. Esta secretaria encaminhou ofícios (peças 17 e 18) ao Governo do Estado do Ceará e à Prefeitura Municipal de Fortaleza, solicitando que informassem a data em que a servidora ingressou no cargo público ocupado nos respectivos entes públicos e se ainda possuía vínculo (ativo ou inativo) . As diligências foram devidamente entregues conforme Avisos de Recebimentos juntados aos autos (peças 19 e 20) . 
10. Todavia, importa informar que apenas o Governo do Estado do Ceará atendeu ao ofício (pela 21) , esclarecendo que a interessada é servidora pública efetiva na condição de ativa.
11. Em que pese a Prefeitura Municipal de Fortaleza não ter atendido à demanda deste Tribunal, é razoável considerar que a pensionista é servidora pública efetiva aposentada, pois, compulsando os sistemas informatizados disponibilizados pelo TCU, verificou-se que ela atuou naquela prefeitura no período entre 16/8/1995 e 1/10/2017.
12. Assim, a acumulação de três benefícios pela interessada não merece prosperar, haja vista o disposto no art. 29 da Lei 3.765/1960, razão pela qual o ato em exame poderá ser considerado ilegal. 
13. Cabe salientar, no entanto, que a interessada poderá optar, a qualquer tempo, pelo recebimento do benefício relativo à pensão militar, contanto que comprove seu respectivo enquadramento na disposição do art. 29 da Lei 3.765/1960, escolhendo apenas os benefícios legalmente acumuláveis. 
14. No que concerne ao recebimento de benefícios pelas demais interessadas importa informar que, em consulta aos sistemas disponibilizados para o TCU, não foram constatadas acumulações das aludidas pensões com cargos, funções e outros benefícios previdenciários que pudessem macular os atos de concessão em comento.
15. Por fim vale lembrar que cabe dispensar o ressarcimento das quantias indevidamente recebidas de boa-fé, consoante o disposto no Enunciado 106 da Súmula da Jurisprudência do TCU.
CONCLUSÃO 
16. A abrangência e a profundidade das verificações levadas a efeito fundamentam convicção de ilegalidade do ato de concessão da pensão militar instituída por Paulo Aguiar de Aragão. Assim, cabe proposta no sentido de que seja considerado ilegal, negando-lhe o registro, cumprindo dispensar o ressarcimento das quantias indevidamente recebidas de boa-fé por Maria Helena Fontenele Aguiar de Aragão, consoante o disposto no Enunciado 106 da Súmula da Jurisprudência do TCU.
17. Além disso, cabe esclarecer que a interessada poderá optar, a qualquer tempo, pelo recebimento do benefício relativo à pensão militar, contanto que comprove seu respectivo enquadramento na disposição do art. 29 da Lei 3.765/1960, escolhendo apenas os benefícios legalmente acumuláveis.
PROPOSTA DE ENCAMINHAMENTO
18. Ante o exposto, com fundamento nos arts. 71, inciso III, da Constituição Federal, 1o, inciso V, e 39, inciso II, da Lei 8.443/1992 e 260, § 1º, do Regimento Interno do Tribunal de Contas da União, bem como art. 7º, § 4º da IN 78/2018, propõe-se:
a) considerar ilegal o ato de concessão da pensão instituída por Paulo Aguiar de Aragão, recusando o respectivo registro; 
b) dispensar o ressarcimento das quantias indevidamente recebidas de boa-fé por Maria Helena Fontenele Aguiar de Aragão, consoante o disposto no Enunciado 106 da Súmula da Jurisprudência do TCU;
c) determinar ao Comando do Exército que:
  c.1) no prazo de 15 (quinze) dias, a contar da ciência da deliberação que vier a ser proferida, abstenha-se de realizar pagamentos decorrentes do ato impugnado à interessada Maria Helena Fontenele Aguiar de Aragão, sujeitando-se a autoridade administrativa omissa à responsabilidade solidária, nos termos do art. 262, caput, do Regimento Interno/TCU;
  c.2) emita no prazo de 30 dias, caso a interessada Maria Helena Fontenele Aguiar de Aragão opte pelos outros dois benefícios que atualmente recebe, novo ato de concessão da pensão instituída por Paulo Aguiar de Aragão, com fulcro no art. 19, § 3º, da Instrução Normativa 78/2018;  
  c.4) dê ciência, no prazo de 15 (quinze) dias, a contar do recebimento da notificação do inteiro teor da deliberação que vier a ser proferida a Maria Helena Fontenele Aguiar de Aragão, notadamente no que diz respeito ao direito de opção pelos benefícios legalmente acumuláveis, encaminhando a este Tribunal, no prazo de 30 dias, comprovante da referida ciência; 
  c.5) alerte à interessada citada nos subitens anteriores que o efeito suspensivo proveniente da interposição de possíveis recursos perante o TCU não a exime da devolução dos valores percebidos indevidamente após a respectiva notificação, caso os recursos não sejam providos; 
d) determinar à Secretaria de Fiscalização de Pessoal que monitore o cumprimento das medidas indicadas no subitem 18.c) supra, representando a este Tribunal, caso necessário."
	É o relatório.

não há.

Procuradora-Geral Cristina Machado da Costa e Silva.

PESSOAL. PENSÃO MILITAR. ACUMULAÇÃO INDEVIDA DE BENEFÍCIOS. DÚVIDAS QUANTO AO CUMPRIMENTO DAS REGRAS DO ART. 29 DA LEI 3.765/1960. ILEGALIDADE. NEGATIVA DE REGISTRO. DETERMINAÇÕES.

PENSÃO MILITAR (PMIL)

Secretaria de Fiscalização de Integridade de Atos e Pagamentos de Pessoal e de Benefícios Sociais (Sefip).

Examina-se neste momento processual ato de pensão militar oriundo do Comando do Exército, instituído pelo ex-militar Paulo Aguiar de Aragão em favor das beneficiárias, suas filhas: Ana Maria Fontenele Aguiar de Aragão; Conceição de Maria Fontenele Aguiar de Aragão; Maria das Graças Aragão Thos; e Maria Helena Fontenele Aguiar de Aragão.
2.	A Secretaria de Fiscalização de Integridade de Atos e Pagamentos de Pessoal e de Benefícios Sociais (Sefip) , em análise anterior, havia proposto a legalidade deste ato e de outros que tinham sido submetidos de forma conjunta. Não obstante, por meio do Acórdão 9982/2019-TCU-Segunda Câmara, este Tribunal, acolhendo sugestão do Ministério Público junto ao TCU, determinou à unidade técnica que fosse analisada a regularidade da acumulação de benefícios da pensionista Maria Helena Fontenele Aguiar de Aragão, à luz do que dispõe o artigo 29 da Lei 3.765/1960.
3.	Efetuadas diligências ao Governo do Estado do Ceará e à Prefeitura Municipal de Fortaleza, a Sefip apurou que Maria Helena Fontenele Aguiar de Aragão é servidora pública efetiva do estado, na condição de ativa. A diligência efetuada ao município, no entanto, não foi respondida, o que impossibilita que se conheça a situação mais atualizada da interessada. Remanesce, portanto, a informação constante no ato de peça 5, de que ocupava um cargo na esfera estadual e outro na esfera municipal, o que torna o ato ilegal, por acumulação ilegal de três benefícios.
4.	Sendo assim, cabe-me acolher a proposta formulada pela Sefip e acolhida pelo Ministério Público junto ao TCU, de julgar ilegal o ato, negando-lhe registro, tendo em vista que não está comprovado o atendimento ao art. 29 da Lei 3.765/1960.
5.	De fato, com as informações disponíveis nos autos, não há como o Tribunal julgar o ato pela legalidade, uma vez que paira dúvida sobre a condição atual da interessada em relação ao cargo que ocupava no município: se é ou não inativa (com possibilidade considerável de estar recebendo benefício do município como inativa) . Com isso, a beneficiária estaria acumulando três benefícios, o que é ilegal.
6.	Destaque-se que novas diligências à prefeitura ou mesmo ao órgão de origem não são oportunas neste momento processual, dado que o ato ingressou no Tribunal em 31/5/2017, há quase cinco anos, o que poderia provocar o seu registro tácito, no caso de mais delongas. 
7.	De qualquer forma, a decisão proposta não causa prejuízo à interessada, uma vez que poderá optar, caso queira, a partir de sua notificação pelo órgão de origem, pelo recebimento do benefício relativo à pensão militar, contanto que comprove seu respectivo enquadramento na disposição do art. 29 da Lei 3.765/1960. 
8.	Feita a opção pela beneficiária, o Comando do Exército deverá emitir novo ato de pensão de Paulo Aguiar de Aragão, levando em conta a informação da Sefip de que o recebimento de benefícios pelas demais interessadas no ato sob análise não apresentam acumulações indevidas.
	Ante o exposto, voto no sentido de que este Colegiado adote a deliberação que ora submeto à apreciação.
TCU, Sala das Sessões Ministro Luciano Brandão Alves de Souza, em 12 de abril de 2022.
Ministro JOÃO AUGUSTO RIBEIRO NARDES 
Relator